ACORDAO-COMPLETO-2385938

ACÓRDÃO 1231/2020 ATA 4/2020 - PRIMEIRA CÂMARA

VISTOS, relatados e discutidos estes autos de tomada de contas especial instaurada pela Coordenação de Aperfeiçoamento de Pessoal de Nível Superior (Capes) em razão da impugnação total das despesas incorridas no Termo de Compromisso BEX 2075/95-4, firmado entre a Capes e Paula Alexandra Fatur Santos, que tinha por objeto o afastamento do país para realizar curso de Doutorado junto à McGill University, no Canadá,
ACORDAM os Ministros do Tribunal de Contas da União, reunidos em sessão da Primeira Câmara, ante as razões expostas pelo Relator, em:
9.1. com fundamento nos arts. 1º, inciso I, 16, inciso III, alínea "b", e 19, da Lei 8.443/1992, julgar irregulares as contas de Paula Alexandra Fatur Santos (XXX.529.390-XX) , condenando-a ao pagamento do débito no valor de R$ 207.782,02 (duzentos e sete mil setecentos e oitenta e dois reais e dois centavos ) , na data de 18/1/2007, atualizado monetariamente e acrescido dos juros de mora devidos, calculado desde a data de ocorrência indicada até sua efetiva quitação, na forma da legislação vigente, fixando o prazo de 15 (quinze) dias, a contar do recebimento da notificação, para que seja comprovado, perante este Tribunal, o recolhimento da quantia à Coordenação de Aperfeiçoamento de Pessoal de Nível Superior, nos termos do art. 23, inciso III, alínea "a", da referida Lei, c/c o art. 214, inciso III, alínea "a", do Regimento Interno do TCU;
9.2. com fundamento no art. 26 da Lei 8.443/1992, autorizar, se requerido, o pagamento da importância devida em até 36 (trinta e seis) parcelas mensais e consecutivas, fixando o prazo de 15 (quinze) dias, a contar do recebimento da notificação, para que seja comprovado, perante este Tribunal, o recolhimento da primeira parcela, e de 30 (trinta) dias, a contar da parcela anterior, para que seja comprovado o recolhimento das demais parcelas, devendo incidir sobre cada valor mensal os devidos acréscimos legais, na forma prevista na legislação vigente, além de alertar que a falta de comprovação do recolhimento de qualquer parcela importará no vencimento antecipado do saldo devedor, nos termos do art. 217 do Regimento Interno do TCU;
9.3. com fundamento no art. 28 da Lei 8.443/1992, autorizar, desde logo, a cobrança judicial das dívidas, caso não atendida a notificação; e
9.4. dar ciência deste acórdão à Coordenação de Aperfeiçoamento de Pessoal de Nível Superior e à responsável.

Tomada de contas especial instaurada em decorrência da não comprovação do cumprimento das obrigações previstas em termo de compromisso, celebrado em 1995, que tinha por objeto o custeio de afastamento do país para realização de curso de doutorado. Exame das alegações de defesa.

Primeira Câmara

Coordenação de Aperfeiçoamento de Pessoal de Nível Superior.

3. Responsável: Paula Alexandra Fatur Santos (XXX.529.390-XX).

13.1. Ministros presentes: Walton Alencar Rodrigues (Presidente) e Bruno Dantas (Relator).
13.2. Ministros-Substitutos convocados: Marcos Bemquerer Costa e André Luís de Carvalho.
13.3. Ministro-Substituto presente: Augusto Sherman Cavalcanti.

ACORDAO-COMPLETO-2518992

Acórdão de Relação 2740/2021 - Plenário

Acórdão de Relação

ACORDAO-COMPLETO-2426854

Acórdão 4026/2021 - Primeira Câmara

PAULA ALEXANDRA FATUR SANTOS

BRUNO DANTAS

Por registrar as principais ocorrências havidas no andamento do processo até o momento, resumindo os fundamentos das peças acostadas aos autos, adoto como relatório, com os ajustes necessários, a instrução da secretaria responsável pela análise da demanda (peça 58) , que contou com a anuência do corpo diretivo da unidade (peças 59-60) e do Ministério Público junto ao TCU (peça 61) :
"INTRODUÇÃO
1. Cuidam os autos de tomada de contas especial instaurada pela Coordenação de Aperfeiçoamento de Pessoal de Nível Superior-Capes, em desfavor de Paula Alexandra Fatur Santos (XXX.529.390-XX) , em razão de não comprovação da regular aplicação dos recursos repassados pela União por meio do Termo de compromisso BEX 2075/95-4 (peça 7) firmado entre a Fundação Capes e Paula Alexandra Fatur Santos, e que tinha por objeto o afastamento do país para realizar curso de Doutorado, junto à Universidade de McBill University, Canadá, com bolsa daquela Coordenação.
HISTÓRICO
2. Em 25/8/2016, com fundamento na IN/TCU 71/2012, alterada pela IN/TCU 76/2016 e DN/TCU 155/2016, o dirigente da instituição Coordenação de Aperfeiçoamento de Pessoal de Nível Superior autorizou a instauração da tomada de contas especial (peça 1) . O processo foi registrado no sistema e-TCE com o número 36/2018.
3. O Termo de compromisso BEX 2075/95-4 foi firmado no valor de R$ 188.897,29, sendo R$ 188.897,29 à conta do concedente. Não foi previsto o aporte da contrapartida. Teve vigência de 8/6/1996 a 22/9/2006, com prazo para apresentação da prestação de contas em 22/10/2006. Os repasses efetivos da União totalizaram R$ 188.897,29.
4. A prestação de contas e complementações enviadas foram analisadas por meio dos documentos constantes das peças 4 e 13.
5. O fundamento para a instauração da Tomada de Contas Especial, conforme consignado na matriz de responsabilização elaborada pelo tomador de contas, foi a constatação da seguinte irregularidade:
Irregularidade praticada pela ex-bolsista, no que tange à infringência ao Termo de Compromisso firmado junto à CAPES, por não ter comprovado a conclusão do curso financiado.
6. A responsável arrolada na fase interna foi devidamente comunicada e, diante da ausência de justificativas suficientes para elidir a irregularidade e da não devolução dos recursos, instaurou-se a tomada de contas especial.
7. No relatório (peça 42) , o tomador de contas concluiu que o prejuízo importaria no valor original de R$ 207.787,02, imputando-se a responsabilidade Paula Alexandra Fatur Santos, na condição de beneficiária.
8. Em 3/4/2019, a Controladoria-Geral da União emitiu o relatório de auditoria (peça 43) , em concordância com o relatório do tomador de contas. O certificado de auditoria e o parecer do dirigente do órgão de controle interno concluíram pela irregularidade das presentes contas (peças 44 e 45) .
9. Em 26/4/2019, o ministro responsável pela área atestou haver tomado conhecimento das conclusões contidas no relatório e certificado de auditoria, bem como do parecer conclusivo do dirigente do órgão de controle interno manifestando-se pela irregularidade das contas e determinou o encaminhamento do processo ao Tribunal de Contas da União (peça 46) .
10. Na instrução inicial (peça 49) , analisando-se os documentos nos autos, concluiu-se pela necessidade de realização de citação para a irregularidade abaixo:
10.1. Irregularidade: não ter comprovado a conclusão do curso financiado.
10.1.1. Descrição da irregularidade: não comprovação da conclusão do curso no exterior financiado com recursos federais repassados pela Capes, objeto do termo de compromisso descrito como 'Afastamento do País para realizar curso de Doutorado, junto à Universidade de McBill University. País Canadá, com bolsa da CAPES'.
10.1.2. Evidências da irregularidade: Nota técnica (peça 13) e Instrumento que formalizou a transferência/parceria e respectivos termos aditivos (peça 7) .
10.1.3. Normas infringidas: Art. 37, caput, c/c o art. 70, parágrafo único, da Constituição da República Federativa do Brasil, art. 93 do Decreto-Lei 200/1967, arts. 66 e 145 do Decreto 93.872/1986, itens 7 e 9 do TERMO DE COMPROMISSO
10.1.4. Responsável: Paula Alexandra Fatur Santos
10.1.5. Débito:
	Data de ocorrência
	Valor histórico (R$) 

	18/1/2007
	207.787,02

10.1.6. Conduta: deixar de comprovar a conclusão do curso no exterior financiado com recursos federais, conforme exigido no termo de compromisso descrito como 'Afastamento do País para realizar curso de Doutorado, junto à Universidade de McBill University. País Canadá, com bolsa da CAPES'.
10.1.7. Credor: Coordenação de Aperfeiçoamento de Pessoal de Nível Superior - Capes
10.1.8. Nexo de causalidade: a não comprovação da conclusão do curso no exterior impediu a demonstração da boa e regular aplicação dos recursos recebidos à conta do termo de compromisso descrito como 'Afastamento do País para realizar curo de Doutorado, junto à Universidade de McBill University. País Canadá, com bolsa da CAPES'.
10.1.9. Culpabilidade: não há excludentes de ilicitude, de culpabilidade e de punibilidade; é razoável supor que a responsável tinha consciência da ilicitude de sua conduta; era exigível conduta diversa da praticada, qual seja, comprovar a conclusão do curso no exterior
10.1.10. Encaminhamento: citação
11. Em cumprimento ao pronunciamento da unidade (peça 51) , foi efetuada a citação de Paula Alexandra Fatur Santos, nos moldes adiante:
	Comunicação: Ofício 3579/2019-TCU/Secex-TCE (peça 53) 
Data da Expedição: 10/6/2019
Data da Ciência: 1/7/2019 (peça 54) 
Nome Recebedor: a própria destinatária
Observação: Ofício enviado para o endereço da responsável, conforme pesquisa de endereço no Sistema da Receita Federal (52) 
Fim do prazo para a defesa: 16/7/2019
	
12. A responsável apresentou suas alegações de defesa (peça 56) por intermédio de advogado legalmente constituído, conforme procuração de peça 57.
EXAME TÉCNICO.
13. Passa-se a seguir a descrever cada argumento apresentado nas alegações de defesa da responsável seguida de suas respectivas análises.
14. Argumento 1: prescrição
14.1. Descrição: a defesa argumenta que inexiste irregularidade, porque houve a prescrição da pretensão punitiva que, em seu entendimento, é de cinco anos. Para fundamentar a sua tese, cita alguns julgados do Tribunal Regional Federal da 1ª Região e do Superior Tribunal de Justiça (peça 56, p. 4-8) ,
14.2. Análise: as ações de ressarcimento movidas pelo Estado contra os agentes causadores de danos ao erário são imprescritíveis, consoante jurisprudência pacificada neste Tribunal (Súmula-TCU 282, baseada julgamento do Mandado de Segurança 26.210-9/DF do STF, em 04/09/2008) . No mesmo sentido, os Acórdão 232/2017-TCU-Primeira Câmara, rel. BRUNO DANTAS; 2.763/2019-TCU-2ª Câmara, rel. ANA ARRAES; 952/2019-TCU-Plenário, rel. WALTON ALENCAR RODRIGUES; 2.718/2019-2ª Câmara, rel. AROLDO CEDRAZ; 899/2019-TCU-Plenário, rel. BENJAMIM ZYMLER e 469/2019-TCU-Plenáio, rel. AUGUSTO NARDES.
14.2.1. A prescrição mencionada na instrução que acompanhou o ofício de citação (Ofício 3579/2019-TCU/Secex-TCE, peça 53) se refere à aplicação da sanção prevista no art. 19 da Lei Orgânica do TCU, que assim versa:
Art. 19. Quando julgar as contas irregulares, havendo débito, o Tribunal condenará o responsável ao pagamento da dívida atualizada monetariamente, acrescida dos juros de mora devidos, podendo, ainda, aplicar-lhe a multa prevista no art. 57 desta Lei, sendo o instrumento da decisão considerado título executivo para fundamentar a respectiva ação de execução.
14.2.2. Desse modo, o débito persiste, uma vez que não se trata de punição, mas, de recomposição do dano causado ao erário e, conforme já consignado, é imprescritível.
14.2.4. A título de esclarecimento, no que diz respeito à pretensão punitiva, a matéria foi pacificada no TCU por meio do Acórdão 1441/2016-TCU-Plenário, redator WALTON ALENCAR RODRIGUES, que apreciou incidente de uniformização de jurisprudência destinado a dirimir dúvida acerca da subsunção da pretensão punitiva ao instituto da prescrição, restando assente que a prescrição é contada a partir da data de ocorrência da irregularidade sancionada, nos termos do art. 189 do Código Civil, aplicando-se a regra geral de dez anos prevista no art. 205 da Lei 10.406/2002 (Código Civil) . Nesse sentido decidiu o Tribunal, conforme o seguintes Acórdão 10986/2016-TCU-Segunda Câmara, rel. MARCOS BEMQUERER; 6.334/2018-TCU-1ª Câmara, rel. BRUNO DANTAS e 2.942/2019-TCU-2ª Câmara, rel. AUGUSTO NARDES.
14.2.5. Dessa forma, no presente caso, considerando que o fato gerador da irregularidade data de 18/1/2007 e o ato de ordenação da citação ocorreu em 28/5/2019 (peça 51) , a pretensão punitiva prescreveu, inviabilizando a aplicação da multa do art. 57, da Lei 8.443/1992. Por outro lado, permanece a irregularidade relativa ao débito, portanto, as alegações de defesa devem ser rejeitadas.
15. Argumento 2: ausência de culpa da defendida (peça 56, p. 8-10.) 
15.1. Descrição: alega a defendente que a não conclusão do doutorado não decorreu de sua culpa, mas, de problemas administrativos da própria Universidade em que estudava, a McGill University, no Canadá, que a impediu de defender a sua tese dentro do prazo e condições que lhes foram concedidos, sendo necessário mais seis meses de estudo para a sua conclusão, o que não foi possível porque não mais recebia a bolsa da Capes e também devido a problemas de saúde e financeiros.
15.1.1. De forma mais detalhada, assevera que McGill University violou a política e os regulamentos da avaliação compreensiva do doutorado, realizada em 8 de outubro de 2000, que era o último quesito antes da defesa da tese, para concluir o curso. Embora ela tenha envidado todos os esforços para reverter a situação, inclusive submeteu o seu trabalho a um renomado orientador externo que o avaliou com conceito 'A' (excelente) e enviou a sua nota e justificativa para o comitê de doutorado, não obteve sucesso. Conseguiu apenas o status de 'em continuação' e um apoio financeiro da McGill University, tendo em vista o corte de sua bolsa de estudos pela Capes, sendo necessários mais 6 meses de estudo para a conclusão do doutorado.
15.1.2. Em decorrência desses graves acontecimentos, desenvolveu uma doença grave, de difícil tratamento e sem cura, chamada cistite intersticial. E já em dezembro de 2001 não mais conseguiu se manter no Canadá, devido a um quadro de depressão grave e esgotamento mental-burnout syndorme.
15.1.3. Por todos esses problemas alega a defendente que não conseguiu concluir o seu curso por culpa da McGill University, conforme documentos anexados aos autos (peça 54, p. 14-61) .
15.1.4. Desse modo, requer o reconhecimento da prescrição, e, em caso negativo, que seja reconhecida a ausência de sua responsabilidade por eventuais prejuízos causados ao erário, requerendo o arquivamento da tomada de contas.
15.2. Análise: o exame dos documentos constantes dos autos revela que a responsável foi reprovada no exame de sua tese de doutorado (peça 54, p. 20-32) .
15.2.1. Segundo consta, a versão da prova escrita foi submetida ao Comitê em 2/6/2000, e a defesa oral programada para 25/10/2000, quatro meses após o trabalho escrito, por sua iniciativa.
15.2.2. Assegura a defendente que de acordo com as normas constantes do documento intitulado 'Avaliação Compreensiva: Políticas e Procedimentos - reprovações, Subseção i, nova oportunidade de defesa (repetições) , quando o aluno é reprovado, todos os membros da comissão avaliadora devem fornecer um feedback por escrito do trabalho apresentado, declarando as razões para atribuir o conceito de reprovação, e conceder uma nova oportunidade para a apresentação da prova oral. Não obstante, esta oportunidade não lhe foi dada, e sua primeira apresentação foi considerada erroneamente como uma nova oportunidade de defesa (repetição (peça 54, p. 25-29) .
15.2.3. Sobre os problemas de saúde alegados, consta um relatório de avaliação psicológica (peça 54, p. 57) , e dois atestados médicos (mesma peça, p. 58-59) . Contudo, o primeiro documento data de 22/8/2018, e os dois últimos, de 11/1/2019 e 24/7/2018, respectivamente. Portanto, muito tempo após os acontecimentos por ela narrados, que foram em 2000 e 2001.
15.2.4. Na fase interna da TCE, a responsável apresentou defesa, cujo teor é semelhante ao dos argumentos acima descritos, na qual ela atribui a responsabilidade à Capes pela não conclusão do curso, sob o argumento de que referida instituição cancelou a bolsa de estudos, tornando inviável a continuidade do doutorado, que se encontrava em estágio avançado, e ressalta que mencionada Coordenação deveria buscar ressarcimento junto à Faculty of Graduate Studies & Research, bem como ao orientador original Professor Michel Paradis que, segundo ela, encabeçou o comitê de doutoramento responsável pelos erros procedimentais (peça 19) .
15.2.5. Observa-se que a defesa promovida no âmbito interno deste processo não faz nenhuma referência ao estado de saúde da defendente, como também à ajuda financeira que a instituição de ensino canadense, por intermédio do Comitê de Apoio ao Estudante de Pós-Graduação (CGSS) , propôs conceder, no valor de CAN$ 2.500,00, para cobrir as despesas básicas de subsistência, de modo a permitir a defendente dar continuidade ao seu curso e concluí-lo (peça 56, p. 33-34) .
15.2.6. Na verdade, as alegações de defesa não deixam claro as razões pelas quais a defendente não concluiu os estudos, tendo em vista que, segundo ela, seriam necessários seis meses, a prova a qual ela não obteve aprovação foi realizada em 25/10/2000, o seu retorno ao Brasil ocorreu apenas em dezembro de 2001 (peça 56, p. 9 e 27) , e os documentos que comprovam os problemas de saúde são recentes (mesma peça, p. 57-59) .
15.2.7. O certo é que a defendente não cumpriu os requisitos para ser beneficiária da bolsa de estudos concedida pela Capes, tendo em vista que não concluiu o curso doutorado. Dessa forma, não logrou êxito em afastar a irregularidade, devendo suas alegações de defesa serem rejeitadas, as presentes contas julgadas irregulares, e a responsável condenada em débito, nos termos do art. 16, inciso III, alínea 'b', da Lei 8.443/1992.
ANÁLISE DOS PRESSUPOSTOS DE PROCEDIBILIDADE DA IN/TCU 71/2012
Prejuízo ao Contraditório e Ampla Defesa
16. Verifica-se que não houve o transcurso de mais de dez anos desde o fato gerador sem que tenha havido a notificação da responsável pela autoridade administrativa federal competente (art. 6º, inciso II, c/c art. 19, da IN/TCU 71/2012, modificada pela IN/TCU 76/2016) , uma vez que o fato gerador da irregularidade sancionada ocorreu em 18/1/2007, e a responsável foi notificada sobre a irregularidade, pela autoridade administrativa competente, conforme abaixo:
16.1. Paula Alexandra Fatur Santos, por meio do Ofício acostado à peça 22, recebido em 25/1/2007, conforme comprovante (peça 23) .
Prescrição da Pretensão Punitiva
17. Vale ressaltar que a pretensão punitiva do TCU, conforme Acórdão 1441/2016-TCU-Plenário, Relator: Benjamin Zymler, que uniformizou a jurisprudência acerca dessa questão, subordina-se ao prazo geral de prescrição indicado no art. 205 do Código Civil, que é de dez anos, contado da data de ocorrência da irregularidade sancionada, nos termos do art. 189 do Código Civil, sendo este prazo interrompido pelo ato que ordenar a citação, a audiência ou a oitiva da responsável.
20. No caso em exame, ocorreu a prescrição, uma vez que a irregularidade sancionada data de 18/1/2007 e o ato de ordenação da citação ocorreu em 28/5/2019 (peça 51) .
OUTROS DÉBITOS NOS SISTEMAS DO TCU COM O MESMO RESPONSÁVEL
21. Informa-se que não foi encontrado débito imputável à responsável em outros processos em tramitação no Tribunal.
CONCLUSÃO
22. Em face da análise promovida na seção 'Exame Técnico', propõe-se rejeitar as alegações de defesa apresentadas por Paula Alexandre Fatur Santos, uma vez que não foram suficientes para sanear as irregularidades a ela atribuídas.
23. Tendo em vista que não constam dos autos elementos que permitam reconhecer a boa-fé da responsável, sugere-se que as contas de Paula Alexandra Fatur Santos sejam julgadas irregulares, nos termos do art. 202, § 6º, do RI/TCU, com a imputação do débito atualizado monetariamente e acrescido de juros de mora, nos termos do art. 202, §1º do RI/TCU, descontado o valor eventualmente recolhido.
24. Deixa-se de propor a multa prevista no art. 57 da Lei 8.443/1992, porque ocorreu a prescrição da pretensão punitiva, conforme entendimento firmado no Acórdão 1441/2016-TCU-Plenário, redator WALTON ALENCAR RODRIGUES.
PROPOSTA DE ENCAMINHAMENTO
25. Diante do exposto, submetem-se os autos à consideração superior, propondo:
a) julgar irregulares, nos termos dos arts. 1º, inciso I, 16, inciso III, alínea 'b', da Lei 8.443/1992, c/c o 23, inciso III, da mesma Lei, as contas Paula Alexandra Fatur Santos (XXX.529.390-XX) , na condição de beneficiária de bolsa da Capes, condenando-a ao pagamento da importância a seguir especificada, atualizada monetariamente e acrescidas dos juros de mora, calculados a partir das data discriminada até a data da efetiva quitação do débito, fixando-lhe o prazo de quinze dias, para que comprove, perante o Tribunal, o recolhimento da referida quantia à Coordenação de Aperfeiçoamento de Pessoal de Nível Superior - Capes, nos termos do art. 23, inciso III, alínea 'a', da citada lei, c/c o art. 214, inciso III, alínea a, do Regimento Interno;
Débito relacionado somente à responsável Paula Alexandra Fatur Santos (XXX.529.390-XX) , na condição de beneficiária.
	Data de ocorrência
	Valor histórico (R$) 

	18/1/2007
	207.787,02

Valor atualizado do débito (sem juros) em 30/8/2019: R$ 415.200,02
a) autorizar, desde logo, a cobrança judicial da dívida, caso não atendida a notificação, na forma do disposto no art. 28, inciso II, da Lei 8.443/1992;
b) autorizar também, desde logo, caso requerido, com fundamento no art. 28, inciso I, da Lei 8.443/1992, c/c o art. 217, §§ 1º e 2º, do Regimento Interno, o parcelamento da dívida em até 36 parcelas, incidindo, sobre cada parcela, corrigida monetariamente, os correspondentes acréscimos legais, fixando-lhe o prazo de quinze dias, a contar do recebimento da notificação, para comprovar, perante o Tribunal, o recolhimento da primeira parcela, e de trinta dias, a contar da parcela anterior, para comprovar o recolhimento das demais parcelas, devendo incidir, sobre cada valor mensal, atualizado monetariamente, os juros de mora devidos, no caso do débito, na forma prevista na legislação em vigor, alertando o responsável de que a falta de comprovação do recolhimento de qualquer parcela importará o vencimento antecipado do saldo devedor, nos termos do § 2º do art. 217 do Regimento Interno deste Tribunal;
c) enviar cópia do Acórdão a ser prolatado, bem como do Relatório e do Voto que vier a ser proferido à Coordenação de Aperfeiçoamento de Pessoal de Nível Superior - Capes e à responsável, para ciência, informando que a presente deliberação, acompanhada do Relatório e do Voto que a fundamenta, está disponível para a consulta no endereço www.tcu.gov.br/acordaos, além de esclarecer que, caso requerido, o TCU poderá fornecer sem custos as correspondentes cópias, de forma impressa"
É o Relatório.

Ivana Teresinha Andres de Oliveira (OAB/SC 10.582), representando Paula Alexandra Fatur Santos (peça 57).

Procurador Júlio Marcelo de Oliveira.

TOMADA DE CONTAS ESPECIAL. BOLSA DE ESTUDO NO EXTERIOR PARA REALIZAR CURSO DE DOUTORADO. DESCUMPRIMENTO DO TERMO DE COMPROMISSO. NÃO COMPROVAÇÃO DA CONCLUSÃO DO CURSO. CITAÇÃO. ARGUMENTOS INCAPAZES DE ELIDIR OS FATOS APONTADOS. CONTAS IRREGULARES. DÉBITO.

TOMADA DE CONTAS ESPECIAL (TCE)

Secretaria de Controle Externo de Tomada de Contas Especial (SecexTCE).

Trata-se de tomada de contas especial instaurada pela Coordenação de Aperfeiçoamento de Pessoal de Nível Superior (Capes) em desfavor de Paula Alexandra Fatur Santos, em razão de não comprovação da regular aplicação dos recursos repassados pela União por meio do Termo de Compromisso BEX 2075/95-4, que tinha por objeto o afastamento do país para realizar curso de Doutorado junto à McGill University, no Canadá, com bolsa daquela Coordenação.
Na fase interna da TCE, considerando a não comprovação da conclusão do doutoramento, o órgão concedente concluiu pela impugnação total das despesas incorridas, compreendendo mensalidades, seguro-saúde, auxílio instalação, passagem aérea e taxas, as quais totalizariam 16.288,00 dólares americanos (U$$) e 84.905,00 dólares canadenses (CAD) que, convertidas nas taxas de câmbio vigentes em 18/1/2007, atingiram o total de R$ 188.897,29. A esse montante foi acrescida multa de 10%, por disposição da cláusula 5 do ajuste, apurando-se débito de R$ 207.787,02.
O Controle Interno anuiu às conclusões do tomador de contas.
No âmbito do TCU, a responsável foi regularmente citada e apresentou suas alegações de defesa. Em sua análise de mérito, a unidade instrutora concluiu pela rejeição das alegações de defesa da responsável e propôs julgar irregulares suas contas, com a imputação do débito. Quanto à multa, registrou ter ocorrido a prescrição da pretensão punitiva. O encaminhamento contou com a anuência do parquet especializado.
Corroboro as análises empreendidas pela unidade instrutora, as quais contaram com a concordância do Ministério Público junto ao TCU, razão pela qual incorporo os fundamentos apresentados às minhas razões de decidir, sem prejuízo de tecer algumas considerações.
Com efeito, a responsável não logrou trazer aos autos justificativas suficientes para afastar as irregularidades a ela imputadas. Alegou, especialmente, que teria ocorrido a prescrição da pretensão punitiva, que defende ser de cinco anos, e a ausência de culpa da responsável pela não conclusão do curso.
Quanto à prescrição do débito, é pacífica a jurisprudência desta Corte de Contas no sentido de que a as ações de ressarcimento movidas pelo Estado contra os agentes causadores de danos ao erário são imprescritíveis, consoante Súmula-TCU 282 e diversas deliberações deste Tribunal.
No caso vertente, uma vez que os fatos aqui verificados ocorreram entre setembro/1996 e agosto/2000 e o ato que ordenou a citação ocorreu em 28/5/2019, a prescrição, que na verdade é decenal, atinge a pretensão punitiva deste Tribunal. Contudo, em que pese o dilatado lapso temporal inviabilizar a aplicação de sanção pecuniária à responsável, tal situação não afasta a obrigação de a ex-bolsista restituir o dano causado.
Insta registrar que a presente tomada de contas especial foi encaminhada a este Tribunal apenas em abril de 2019, não obstante os primeiros procedimentos administrativos para obtenção de documentos comprobatórios da conclusão do curso remontarem o ano de 2002 (peça 10) e a primeira notificação da fase interna da tomada de contas especial ter ocorrido em 25/1/2007 (peças 17-18) .
Quanto à suposta ausência de culpa, a defendente descreve ter ocorrido uma série de erros procedimentais pela comissão responsável pelas avaliações a que foi submetida, consoante as normas da universidade canadense. Relata que conseguiu alterar a nota final de sua avaliação para "em continuação" e que, diante da suspensão da bolsa concedida pela Capes, recebeu apoio financeiro da universidade canadense, "como forma de compensar" os erros cometidos pela McGill University.
Contudo, registra que, em decorrência desses graves acontecimentos, a responsável "desenvolveu uma doença de difícil tratamento e sem cura, chamada cistite intersticial, que fora tratada pelo Dr. Keith Matthews, urologista do Montreal General Hospital sendo aplicada na Defendida medicações para conter o avanço da doença". Então, em dezembro de 2001, a responsável não conseguiu se manter no Canadá, "em razão de estar com um quadro de depressão grave e esgotamento mental - burnout syndrome".
Pelo exposto, conclui que não pôde fazer a defesa de sua tese de doutorado por culpa da instituição de ensino, bem como em decorrência de problemas de saúde que lhe acometeram.
Em que pesem os argumentos da defendente, entendo que os elementos constantes são insuficientes para acolhê-los.
Com efeito, as informações sugerem a possível ocorrência de problemas no processo de avaliação. Contudo, inclusive do relato da responsável, verifica-se que fora lhe concedida oportunidade de continuar no processo de avaliação e apoio financeiro para tal.
Conforme anotado no exame da unidade instrutora, não são claras as circunstâncias ocorridas entre a avaliação de 25/10/2000 e o retorno da responsável ao Brasil, em dezembro de 2001.
A responsável informou na sua defesa que os problemas administrativos ocorridos junto à universidade canadense impediram a defesa de sua tese nos prazos e condições que lhe foram concedidos, sendo necessário mais seis meses de estudo para conclusão do curso. Contudo, o que se verifica é que se passaram mais de doze meses entre a avaliação de outubro de 2000 e o seu efetivo retorno ao país.
Quanto ao seu quadro de saúde, como anotado pela unidade instrutora, os principais documentos apresentados, quais sejam, uma avaliação psicológica e dois atestados médicos, são relativamente recentes, pois remontam aos anos de 2018 e 2019, portanto, distantes dos acontecimentos por ela narrados. 
Verifico, ainda, a existência de alguns recibos de medicamentos adquiridos no ano de 2001. Contudo, tais documentos não estão acompanhados de relatórios ou avaliações que correlacionem o quadro de saúde da ex-bolsista e a impossibilidade de concluir o curso, o que seria necessário para estabelecer o nexo de causalidade sustentado pela responsável.
Diante desse contexto, o que se verifica é que a responsável não logrou êxito em cumprir os requisitos assumidos ao celebrar o termo de compromisso com a Capes, qual seja, a conclusão do curso de doutorado. Nessa situação, de acordo com as cláusulas do ajuste, a responsável deve restituir os valores despendidos pela Coordenação no curso de aperfeiçoamento, o que não ocorreu.
Sendo assim, as informações constantes do processo não permitem concluir pela regular aplicação dos recursos, cabendo, portanto, julgar irregulares as contas da responsável, condenando-a ao pagamento do débito apurado nos autos.
Ante o exposto, voto por que o Tribunal adote o Acórdão que ora submeto à deliberação deste Colegiado.
TCU, Sala das Sessões Ministro Luciano Brandão Alves de Souza, em 18 de fevereiro de 2020.
Ministro BRUNO DANTAS 
Relator